臺灣高雄地方法院民事判決
109年度訴字第999號
原      告  
即反訴被告  高軒企業股份有限公司

法定代理人  張逢疆  
訴訟代理人  張永昌律師
被      告
即反訴原告  億權工程有限公司

法定代理人  孫維澤  

訴訟代理人  朱育男律師
上列當事人間請求給付工程款事件，本院於民國111年10月12日
言詞辯論終結，判決如下：
    主      文
被告應給付原告新臺幣捌拾萬柒仟壹佰玖拾元，及自民國一○九
年五月十九日起至清償日止，按週年利率百分之五計算之利息。
原告其餘之訴駁回。
訴訟費用由被告負擔百分之八十七，餘由原告負擔。
本判決於原告以新臺幣貳拾陸萬玖仟元供擔保後，得假執行；但
被告如以新臺幣捌拾萬柒仟壹佰玖拾元為原告預供擔保，得免為
假執行。
原告其餘假執行之聲請駁回。
反訴原告之訴及假執行之聲請均駁回。
反訴訴訟費用由反訴原告負擔。
    事實及理由
壹、程序部分：
    按被告於言詞辯論終結前，得在本訴繫屬之法院，對於原告
    及就訴訟標的必須合一確定之人提起反訴；訴狀送達後，原
    告不得將原訴變更或追加他訴，但擴張應受判決事項之聲明
    者，不在此限，民事訴訟法第259條、第255條第1項第3款定
    有明文。本件原告起訴請求被告給付工程款新台幣（下同）
    92萬0,850元本息，被告則依兩造簽署工程合約書第10條第2
    項B、C款及第16條第3項、第23條約定，抗辯其對原告有逾
    期違約金債權102萬6,861元、水電照明分擔費等債權7萬5,1
    03元、瑕疵改善費用債權32萬7,127元，並以前揭債權抵銷
    原告對其之工程款債權。另依前揭工程合約書及不當得利法
    律關係，反訴請求原告給付抵銷後之餘款4萬6,783元（見審
    建卷第291頁），嗣以抵銷後之餘款應為61萬6,546元，擴張
    反訴請求之金額（見訴卷第155頁），經核屬擴張應受判決
    事項之聲明，與首揭規定相符，應予准許。
貳、實體部分：
一、本訴部分：
  ㈠原告主張：被告於民國106年5月20日將其承攬臺灣電力股份
    有限公司（下稱台電公司）大林電廠更新改建計畫運煤系統
    統包採購案工程中之「不鏽鋼BIG DOOR安裝工程」（下稱不
    鏽鋼門安裝工程）交由原告施作，兩造並簽署工程合約書（
    下稱系爭合約），約定系爭工程總價105萬1,202元。嗣針對
    不鏽鋼門門框長度不足及需切除研磨部分，再追加加長組立
    及研磨工程(下稱系爭追加工程)，此部分工程總價為13萬元
    ，系爭工程及追加工程總價合計為118萬1,202元（105萬1,2
    02元＋13萬元）。前開工程迄今均已驗收完成，惟被告僅付
    款26萬0,352元，尚積欠原告92萬0,850元（118萬1,202元－2
    6萬0,352元）工程款未付，爰依系爭合約提起本件訴訟等語
    ，並聲明：㈠被告應給付原告92萬0,850元，及自起訴狀繕本
    送達翌日起至清償日止，按週年利率5%計算之遲延利息。㈡
    願供擔保，請准宣告假執行。
  ㈡被告則以：系爭工程欲進行安裝之不鏽鋼門框共13樘，其中T
    R4：SD-15(H8～H9)因技術問題，故未由原告進行安裝，故該
    樘安裝費9萬7,093元應予扣除（105萬元-9萬7,093元），系
    爭追加工程亦應扣除1組之單價（13萬元-1萬元），依此，
    系爭工程暨追加工程總價應為107萬2,907元(95萬2,907元＋1
    2萬元)，是原告依約得請求之工程款應為81萬2,555元（107
    萬2,907元－26萬0,352元）。又原告未依契約圖說（下稱系
    爭工程圖面）採「滿焊」方式施工，逕採「跳焊」方式安裝
    門框，致有多處門框下方未固定、門框四周焊接固定與圖面
    不符等瑕疵（下稱系爭瑕疵），被告即於106年11月19日通
    知原告於同年12月30日前完成改善，計算至被告完成改善日
    即107年11月15日，原告逾期改善之天數應為319日，被告依
    系爭合約第10條第2項B、C約定，得請求原告給付每延誤一
    日扣罰契約總價款千分之三之逾期違約金102萬6,861元(下
    稱系爭違約金)；另原告依系爭合約第23條約定，應按契約
    總金額百分之0.3負擔施工期間水電及照明費（下稱系爭施
    工水電照明費）4萬5,062元，及按契約總金額百分之0.2負
    擔流動廁所及生活廢棄物清理費（下稱系爭清理費）3萬0,0
    41元，是原告依約應給付被告上開分擔費用共7萬5,103元（
    4萬5,062＋3萬0,041元，下合稱系爭分擔費用）。再者，被
    告為改善系爭瑕疵，支出工料費用共32萬7,127元（下稱系
    爭改善費），被告亦得依系爭合約第16條約定於原告得請求
    之工程款中扣除。故以被告對原告之系爭違約金、系爭分擔
    費用、系爭改善費債權（下稱系爭抵銷債權）共計142萬9,1
    01元（102萬6,861元＋7萬5,103元＋32萬7,127元），為抵銷
    等語置辯。
二、反訴部分：
  ㈠反訴原告主張：反訴被告得請求反訴原告給付之工程款81萬2
    ,555元，經反訴原告以系爭抵銷債權142萬9,101元為抵銷後
    ，尚餘61萬6,546元（142萬9,101元－81萬2,555元），爰依
    系爭合約及不當得利法律關係，聲明：㈠反訴被告應給付反
    訴原告61萬6,546元，及自反訴起訴狀繕本送達翌日起至清
    償日止，按週年利率5%計算之利息。㈡願供擔保，請准宣告
    假執行。
  ㈡反訴被告則以：依系爭工程圖面所示門板厚度應為5mm，惟反
    訴原告係提供厚度4mm之門板，倘採滿焊施工將導致門板變
    形，反訴被告多次向反訴原告反應此情後，始採跳焊方式施
    工，故採跳焊施作應不可歸責於反訴被告。再者，台電公司
    嗣亦將系爭工程圖面關於焊接之施工方式改為跳焊，反訴被
    告自不負瑕疵改善責任，依此，反訴原告應不得請求其給付
    系爭違約金及系爭改善費。另依系爭合約第23條約定，反訴
    被告係按契約總金額百分之0.3、百分之0.2之比例負擔系爭
    施工水電照明費及系爭清理費，無須再按月計算，反訴原告
    依施工期間計算系爭分擔費為7萬5,103元，亦有違誤等語置
    辯。
三、兩造不爭執事項（訴卷第446-447頁）：
  ㈠訴外人韓商現代樂鐵公司（下稱樂鐵公司）承攬台電公司「
    大林電廠更新改建計畫運煤系統統包工程」（下稱系爭統包
    工程），並由鋐錕實業股份有限公司（下稱鋐錕公司）為系
    爭統包工程之分包商。鋐錕公司將系爭統包工程中之不鏽鋼
    門安裝工程交由被告承攬。被告再將前開工程中共13樘門交
    由原告安裝（即稱系爭工程），兩造並於106年5月20日簽訂
    系爭合約。原告於106年6月間開工。
  ㈡被告嗣追加系爭追加工程，原告於106年6月28日提出報價單
    （下稱系爭報價單），報價金額為13萬元，被告於同年7月1
    日於系爭報價單上簽名。
  ㈢被告已給付原告系爭工程款26萬0,352元。
  ㈣原告採「跳焊」而未採「滿焊」方式施作系爭工程，致鋐錕
    公司查驗認有缺失（下稱系爭瑕疵），並於106年11月16日
    通知被告於同年12月30日前改善。
四、本院之判斷：
　㈠原告得否請求被告給付工程款之說明：
　　按承攬工作之完成與工作有無瑕疵固屬二事，定作人於承攬
    人完成工作時，縱其工作有瑕疵，仍無解於應給付報酬之義
    務（最高法院81年度台上字第2736號裁判意旨參照）。本件
    被告對於系爭工程暨追加工程已完工乙情不爭執（見訴卷第
    31頁），惟辯稱：系爭工程中TR4：SD-15(H8～H9)門框未由
    原告進行安裝，故該部分安裝費9萬7,093元及相關追加工程
    費1萬元，均應予扣除，再扣除被告已給付之工程款26萬0,3
    52元，故僅同意給付工程款81萬2,555元等語（95萬2,907元
    ＋12萬元－26萬0,352元，見訴卷第421頁），並提出報價明細
    表為憑（見審建卷第285頁），原告亦同意系爭工程、追加
    工程款各以95萬2907元、12萬元計（見訴卷第449頁），參
    以原告對被告已給付工程款26萬0,352元乙情亦不爭執，依
    此計算，原告得請求之工程款為81萬2,555元，堪可認定。
　㈡被告抵銷抗辯是否可採之說明：
　1.關於被告以系爭違約金、改善費債權為抵銷部分：
　　被告雖抗辯原告未依系爭工程圖面採「滿焊」方式施作，逕
    採「跳焊」方式安裝門框，致生系爭瑕疵，且於106年11月1
    9日受通知遲未改善，致被告不得已另委由訴外人張資松、
    吳明俊進行改善工程，原告應依系爭合約第10條第2項B、C
    款及第16條約定，給付被告系爭違約金、改善費各102萬6,8
    61元、32萬7,127元云云，並提出發票暨援引張資松之證詞
    為憑（見審建卷第371-379頁、訴卷第218-222頁），經查：
　　⑴兩造對於系爭工程圖面採「滿焊」方式施作，惟原告現場
      以「跳焊」方式施作乙情均不爭執，並有系爭工程圖面在
      卷可考（見訴卷第107頁，圖面符號代表「單邊平面連續
      填角焊腳長4mm工地熔接」，即指「滿焊」，該圖下稱系
      爭滿焊工程圖面）。被告辯稱因原告現場採「跳焊」方式
      施作，經樂鐵公司認有「多處BIG DOOR與圖面不符（門框
      下方）尚未固定，請盡速改善」、「多處BIG DOOR門框四
      周焊接固定與圖面不符，請盡速改善」等缺失，於106年1
      1月6日通知鋐錕公司，鋐錕公司轉知被告，被告再於同年
      月19日通知原告進行瑕疵改善等情，亦據被告提出其106
      年11月19日備忘錄檢附樂鐵公司不符合報告可憑（下稱系
      爭樂鐵公司報告，見審建卷第301-309頁），並據鋐錕公
      司111年6月14日鋐業字（111）第025號函謂：「圖面（按
      即指系爭滿焊工程圖面）標示本案BIG DOOR共13座，現場
      焊接採用跳焊，未依圖面標示需採腳長4mm連續焊接」等
      語函覆明確（見審訴卷第363頁），是原告未依系爭滿焊
      工程圖面採「滿焊」施工，而以「跳焊」方式進行施作，
      並經樂鐵公司、鋐錕公司認定屬瑕疵，通知被告改善，被
      告因而於106年11月19日通知原告改善等情，堪可認定。
　　⑵又依原告107年1月30日發函被告：「...2.依據缺失改善部
      分，我司所回覆如下：...(B)多處與圖面不符（門框下方
      未固定）及門框四周焊接固定與圖面不符（按：即針對系
      爭樂鐵公司報告所指之缺失）：回覆：此兩項為一開始動
      工時，已發文向貴司討論過了，且也經貴司同意後才施工
      ，當初貴司也說先行施工，貴司會提修改圖面給業主送審
      ，至今貴司皆未行動，至於全周焊部分，經由孫經理（按
      ：即被告孫易廷經理）討論後同意500～600部分做跳焊，
      如今出了問題是討論如何解決？...當初未全周焊是材料
      經過焊接後會變形，才向貴司提議」，及被告同年2月4日
      函覆原告：「...從開始進行安裝時，貴司現場施工隊一
      直擔心，如果按圖說規定施作會有門框變形的問題。本人
      也跟貴司現場施工隊溝通，先按圖說規定施作，如果門框
      真的產生變形時，改善動作立即停止」等函文在卷可參（
      見審建卷第315-316頁），堪認原告主張其顧慮以滿焊方
      式進行安裝，將導致門框變形，始採採跳焊方式施作等語
      ，應可採信。原告因受被告催告進行瑕疵改善，故將採滿
      焊施作可能導致門框變形之疑慮告知台電公司，台電公司
      遂確定系爭施工圖面應採跳焊，並由統包商樂鐵公司重新
      提供施工圖面（下稱系爭跳焊工程圖面，見訴卷第145頁
      ），此據原告陳述在卷，並提出台電公司110年1月22日函
      文及系爭跳焊工程圖面為佐（見訴卷第451、465頁、第17
      3-181頁），核亦與台電公司110年9月28日南施字第11036
      32965號函謂：經查最新版圖面及現場施工皆為跳焊，查
      無不符事項等語（見訴卷第231-232頁）相符，堪認系爭
      工程業經台電公司指示採系爭跳焊工程圖面施工，從而，
      原告採跳焊施工既與系爭跳焊工程圖面相符，自難認為瑕
      疵。被告以原告遲未改善系爭瑕疵，應給付系爭違約金暨
      改善費，即屬無據。
　　⑶被告雖辯稱：即便業主台電公司變更設計為跳焊，惟並未
      通知被告，且兩造間係以系爭滿焊工程圖面為施工依據，
      基於債之相對性法理，原告仍應以滿焊施作云云（見訴卷
      第432-433頁）。惟查，系爭工程屬系爭統包工程中之部
      分工程，由樂鐵公司承攬後分包鋐錕公司，鋐錕公司再交
      由被告施作，此為兩造所不爭執，被告與台電公司就系爭
      工程之施作既無直接契約關係，自難僅以台電公司未通知
      被告，即認系爭工程圖面所採施工方法並未變更。再者，
      兩造均為樂鐵公司承攬系爭統包工程之下包，均以履行樂
      鐵公司對業主即台電公司之承攬債務為目的，台電公司既
      已明白表示系爭工程之施工方法應採跳焊施工，則原告以
      跳焊施作，即符合債之本旨，被告不得以原告未依兩造間
      系爭滿焊工程圖面施工，逕指為施工瑕疵，此參以原告10
      7年1月30日通知被告：「...因材料問題，當初未全周焊
      是材料經過焊接後，會變形才向貴司提議」，被告經理孫
      易廷在該份函文手寫批註：「如果台電、韓國現代樂鐵不
      同意，我們也只能按原圖說規定進行缺失改善」（見審訴
      卷第316頁），可知兩造間所採之施工方法，仍應與台電
      公司對樂鐵公司之要求一致，並依台電公司所訂施工方法
      完成承攬債務乙情益明，是被告前開所辯，尚難資為其有
      利之認定。
　2.關於被告以系爭分擔費為抵銷部分：
　　另依系爭合約第23條第1至3項約定「工地所需用之施工水源
    、電源由甲方（按：即被告）設置配電箱，乙方（按：即原
    告）需依相關機電規範要求與安衛規定配置接用。所須工料
    皆由乙方自理」、「費用之分擔為乙方契約總金額百分之0.
    3，並於每月計價中扣除」、「流動廁所及生活廢棄物垃圾
    桶由甲方統一設置並定時派人清理，費用之分擔為乙方契約
    總金額百分之0.2，並於每月計價中扣除」（見審建卷第26
    頁），是被告抗辯原告應按契約總金額百分之0.3負擔系爭
    施工水電照明費，及按契約總金額百分之0.2負擔系爭清理
    費，應認可採，據此，依契約總金額107萬2,907元（95萬2,
    907元＋12萬元）分別計算原告應分擔之系爭施工水電照明費
    、系爭清理費各為3,219元（107萬2,907元×0.3%《元以下四
    捨五入》）、2,146元（107萬2,907元×0.2%《元以下四捨五入
    》），系爭分擔費即應為5,365元（3,219元＋2,146元）。其
    次，系爭合約第23條第2、3項固約定，前開原告應分擔之費
    用，應於每月計價中扣除等語，惟原告自承被告未於已給付
    之工程款26萬0,352元中扣除系爭分擔費（見訴卷第449頁）
    ，核與被告陳稱：因兩造尚未結算工程款，故其亦未與原告
    核算系爭分擔費等語相符（訴卷第60、450頁），是本件既
    已認被告應給付原告工程款81萬2,555元，即應一併將系爭
    分擔費5,365元扣除予以結算，依此，被告以系爭分擔費5,3
    65元為抵銷抗辯，應屬可採。至被告雖辯稱：系爭施工水電
    照明費、清理費應按施工月數14個月（即自106年6月至107
    年7月）比例計算，故各應為4萬5,062元（107萬2,907元×0.
    3%×14個月）、3萬0,041元（107萬2,907元×0.2%×14個月）
    云云（見審訴卷第294-295頁），惟原告否認應依施工期間
    計算系爭分擔費（見訴卷第33頁），參以系爭合約約定「並
    於每月計價中扣除」，係指系爭分擔費之扣除方式，與費用
    之計算無涉，是被告抗辯系爭分擔費應按施工月數比例計算
    云云，顯乏所據，要不足採。
　3.據上，被告僅得以對原告之系爭分擔費債權5,365元為抵銷
    ，其餘抵銷抗辯，要非可採。又抵銷後原告得請求之工程款
    應為80萬7,190元（81萬2,555元-5,365元）。
　㈢反訴原告請求有無理由之說明：
　　本件反訴原告僅得以對反訴被告之系爭分擔費債權5,365元
    為抵銷，抵銷後，反訴被告尚得請求反訴原告給付80萬7,19
    0元，已如前述，則反訴原告依系爭合約及不當得利法律關
    係，請求反訴被告給付抵銷後之餘款61萬6,546元，自屬無
    據，不應准許。
五、綜上所述，本訴部分：原告依系爭合約請求被告給付80萬71
    90元，及自起訴狀繕本送達翌日即109年5月19日（送達回證
    見審建卷第55頁）起至清償日止，按週年利率5%計算之利息
    ，為有理由，應予准許，逾此部分請求則屬無據，應予駁回
    。原告勝訴部分，兩造均陳明願供擔保，聲請准、免假執行
    ，經核均無不合，爰分別酌定擔保金額宣告之。至原告敗訴
    部分，其假執行之聲請亦失所依附，應併予駁回；反訴部分
    ：反訴原告依系爭合約及不當得利法律關係，請求反訴被告
    給付61萬6546元，及自反訴之變更追加狀送達翌日起至清償
    日止，按週年利率5%計算之利息，為無理由，應予駁回。又
    反訴原告之訴既經駁回，其假執行之聲請，亦失所附麗，故
    併予駁回之。
六、本件事證已臻明確，兩造其餘攻擊防禦方法及所用證據，經
    核與判決結果無影響，爰不逐一論述，附此敘明。
七、據上論結，本件原告之訴一部有理由，一部無理由；反訴原
    告之訴為無理由，爰判決如主文。
中　　華　　民　　國　　111 　年　　10　　月　　28　　日
                  民事第四庭    法  官  王  琁
以上正本係照原本作成。
如對本判決上訴，須於判決送達後20日內向本院提出上訴狀。如
委任律師提起上訴者，應一併繳納上訴審裁判費。　　　　　　
 
中　　華　　民　　國　　111 　年　　10　　月　　31　　日
                                書記官  賴怡靜